臺灣高等法院民事判決　　　　　　　　　 95年度上字第845號
上　訴　人　乙○○
訴訟代理人　謝秉錡律師
被　上訴人　豐田生技開發股份有限公司
法定代理人　甲○○
訴訟代理人　丁俊和律師
　　　　　　陳鄭權律師
上　一　人
複　代理人　黃勃叡律師
上列當事人間請求解除契約等事件，上訴人對於中華民國95年8
月10日臺灣桃園地方法院95年度訴字第206號第一審判決提起上
訴，本院於96年1月16日言詞辯論終結，判決如下：
    主      文
上訴駁回。
第二審訴訟費用由上訴人負擔。
    事實及理由
一上訴人起訴主張：伊於民國93年間向被上訴人買斷「仙人掌複
  合精華錠」30顆裝4,905盒、60顆裝3,323盒（下稱系爭產品）
  ，總價新台幣（下同）128萬5,626元，訂有切結合約書，伊並
  依該合約取得系爭產品之買賣經銷權。被上訴人復立據表明其
  暫存於聯亞生技開發股份有限公司（下稱聯亞公司）之「仙人
  掌複合精華錠」剩餘包裝材料30錠裝5,000盒及60錠裝1,000盒
  之所有權及使用權皆屬伊所有（下稱包材讓渡書），伊自得使
  用被上訴人名義銷售系爭產品。嗣伊與訴外人威登國際股份有
  限公司（下稱威登公司）簽立經銷合約書（下稱系爭經銷合約
  ），將系爭產品之經銷權轉讓威登公司，並通知被上訴人，被
  上訴人自須容忍威登公司以其名義銷售系爭產品。詎被上訴人
  竟以電話、存證信函警告威登公司不得再以其名義經銷系爭產
  品，威登公司乃於94年11月15日終止系爭經銷合約，退還系爭
  產品剩餘部分即30顆裝4,805盒及60顆裝3,051盒（下稱剩餘產
  品），造成伊受損甚鉅，顯係可歸責於被上訴人之給付遲延所
  致。經伊催告被上訴人限期履行給付商標使用權及買賣經銷權
  ，未獲置理，爰解除切結合約書及包材讓渡書等契約（以下合
  稱系爭契約）。為此依民法第259條、第229條、第231條規定
  ，求為命被上訴人於伊返還剩餘產品時，給付121萬4,142元並
  加付自93年5月27日起算之法定利息，及給付156萬3,358元之
  判決等語。
二被上訴人則以：依系爭契約記載，兩造就系爭產品及包裝材料
  僅成立買賣契約，上訴人雖可轉售系爭產品，惟伊並未授與上
  訴人系爭產品之經銷權或商標權。嗣上訴人將系爭產品讓與威
  登公司經銷，並未告知伊，因威登公司在報上刊登廣告，對外
  擅以伊代理商名義販售系爭產品，本已侵害伊權益，經桃園縣
  政府衛生局發函命伊陳述意見，伊於查明後即對威登公司發函
  釐清責任及主張權利，核無不當。至威登公司與上訴人終止系
  爭經銷合約，乃係上訴人授權不當所致，與伊無關，伊亦無給
  付遲延之情形，上訴人不得解除系爭契約等語為辯。
三原審為上訴人全部敗訴之判決，上訴人提起上訴，聲明：
  (一)原判決廢棄。
  (二)上廢棄部分，被上訴人應於上訴人返還剩餘產品時，給付上
    訴人121萬4,142元及自93年5月27日起至清償日止，按週年
    利率5%計算之利息。
  (三)上訴人應給付被上訴人156萬3,358元。
  (四)願供擔保，請准宣告假執行。
  被上訴人則聲明：上訴駁回。
四兩造不爭執之事實（本院卷第49頁，95年11月6日準備程序筆
  錄）：
  (一)上訴人及其配偶徐玉珍與被上訴人法定代理人甲○○本為合
    夥關係，成立被上訴人公司，上訴人原擔任被上訴人公司董
    事長，上訴人及徐玉珍於93年5月27日將其在被上訴人公司
    之股權讓與甲○○（原審卷第14、39、40、46頁，切結合約
    書第1條、股權轉讓協議書、被上訴人變更登記表）。
  (二)上訴人於讓與被上訴人公司股權後，即於同年簽立切結合約
    書，內載：「……二今乙方（即上訴人）願向甲方（即被上
    訴人）購買斷甲方所有之『仙人掌複合精華錠』，型號：數
    量：30顆裝4,905盒、60顆裝3,323盒，共346,530顆，價金
    $1,285,626元正，且由乙方自負盈虧之責任。三乙方應負責
    與微達公司及經銷商並消費者間一切之法律責任及產品責任
    。四包含但不限於消費者、經銷商、微達公司之貨款、退換
    貨品、款項支付及一切責任由乙方負責與甲方無涉」等字（
    原審卷第14頁）。
  (三)被上訴人並於93年6月7日出具包材讓渡書，內載：「豐田生
    技開發股份有限公司（即被上訴人）所暫存聯亞生技開發股
    份有限公司之『仙人掌複合精華錠』目前尚有包裝材料30錠
    裝5千盒及60錠裝1千盒，所有權及使用權皆屬乙○○（即上
    訴人）個人所有」等字（原審卷第16頁）。
  (四)上訴人於94年8月1日與威登公司簽立系爭經銷合約，約定由
    威登公司經銷上訴人之系爭產品，期間自94年8月1日起至95
    年7月30日止，為期1年，威登公司經銷之產品合作採賣斷方
    式，不接受退貨（原審卷第17、18頁）。
  (五)被上訴人委請律師於94年11月1日發函威登公司，以威登公
    司在蘋果日報刊登藥品廣告，偽稱其代理商，嚴重損害其商
    譽，請於5日出面理清並賠償損失等語（原審卷第19、20、
    41、42頁，存證信函）。
  (六)威登公司與上訴人於94年11月15日合意終止系爭經銷合約，
    並簽立經銷終止書（原審卷第21頁）。
  (七)桃園縣政府衛生局95年5月2日桃衛食字第0950020424號函稱
    ：「本局於94年9月28日、10月19日接獲行政院衛生署衛署
    食字第0940408621、0940407911號函指出：94年9月14日蘋
    果日報第C16版所刊登之法國仙人掌（指「仙人掌複合精華
    錠」）廣告，內容涉及違反食品衛生相關法令，該廣告為豐
    田生技開發股份有限公司（即被上訴人）所刊登，本局依行
    政程序法第39條之規定，於94年9月29日函請該公司負責人
    前來本局陳述意見，惟該公司未依約定時間前來，本局於94
    年10月12日接獲豐田生技開發股份有限公司來文表示: 『案
    內廣告非其所刊登』，本局再依行政程序法第40條去函蘋果
    日報查詢託播業者資料，94年10月28日蘋果日報傳真回函：
    該廣告係威登國際股份有限公司……所委託刊登」等語（原
    審卷第79-90頁）。
  (八)被上訴人委請律師於95年1月27日發函上訴人稱同意授與上
    訴人有關系爭產品之商標使用權及經銷權（原審卷第132頁
    ），上訴人已不主張其就系爭產品有商標使用權 (本院卷第
    51頁）。
五上訴人主張依系爭契約記載，其就系爭產品有買賣經銷權，並
  得使用被上訴人名義經銷系爭產品等語，為被上訴人所否認。
  經查：
  (一)按所謂「經銷商契約」（或「代理商契約」），係指商品之
    製造商或進口商將其製造或進口之商品，經由經銷商（或代
    理商）為商品之販賣，以維持或擴張其商品之銷路所訂之契
    約（最高法院87年度台上字第362號判決參照）。依切結合
    約書記載：「……二今乙方（即上訴人）願向甲方（即被上
    訴人）購買斷甲方所有之『仙人掌複合精華錠』，型號：數
　　量：30顆裝4,905盒、60顆裝3,323盒，共346,530顆，價金
　  $1,285,626元正，且由乙方自負盈虧之責任。三乙方應負責
    與微達公司及經銷商並消費者間一切之法律責任及產品責任
    。四包含但不限於消費者、經銷商、微達公司之貨款、退換
  　貨品、款項支付及一切責任由乙方負責與甲方無涉」（原審
    卷第14 頁），及包材讓渡書所載：「豐田生技開發股份有
    限公司（即被上訴人）所暫存聯亞生技開發股份有限公司之
    『仙人掌複合精華錠』目前尚有包裝材料30錠裝5千盒及60
    錠裝1千盒，所有權及使用權皆屬乙○○（即上訴人）個人
    所有」等約定（原審卷第16頁），可知被上訴人僅係將系爭
    產品賣斷予上訴人，且將暫存聯亞公司之包裝材料歸屬上訴
    人，由上訴人自負系爭產品銷售之盈虧及其後關於該產品所
    生之一切責任，並無記載被上訴人授與上訴人有關系爭產品
    之商標使用權及經銷權之約定，被上訴人亦無經由上訴人販
    賣該產品，以維持或擴張該產品銷路之目的，依前揭說明，
    系爭契約不具經銷商契約或代理商契約之特質，僅屬單純之
    買賣契約，甚且已免除被上訴人就系爭產品應負之物之瑕疵
    擔保責任。上訴人所稱其就系爭產品有買賣經銷權，得以被
    上訴人名義經銷系爭產品云云，自屬無據。
  (二)又依上訴人與威登公司所簽訂之系爭經銷合約（原審卷第頁
    17、18頁），及上訴人代表被上訴人與訴外人微達公司於93
    年1月10日簽訂之經銷合約書（原審卷第136、137頁）觀之
    ，均有約定經銷區○○○○○路、經銷期限、貨品訂貨、交
    貨、付款方式及保證年度最低訂購量等約款，惟系爭契約並
    無類似上開經銷權行使方式之約款，顯與經銷合約不同。而
    切結合約書第3、4條，僅係約明系爭產品一切責任之歸屬，
    包材讓渡書亦僅係載明被上訴人暫存在聯亞公司之剩餘包裝
    材料之歸屬，均與授權行為無關。再者，上訴人於93年6月
    30日因與被上訴人簽訂切結合約書，購買系爭產品，有上訴
    人所不爭執之簽收單可稽（原審卷第97頁），被上訴人則另
    就「仙人掌複合精華錠」添加新配方，並重新設計包裝成新
    產品，命名為「纖緻」而於94年6月上市販售，衡情已無從
    提供「仙人掌複合精華錠」之產品予上訴人販售，是被上訴
    人於94年11月16日向上訴人回覆稱上訴人已於93年6月底合
    法取得系爭產品之買賣經營權等語（原審卷第128、129頁）
    ，顯係針對系爭契約之買賣性質而言，仍非授與經銷權。尚
    難徒以切結合約書載有上訴人應負責與經銷商間之一切責任
    等字及上開回函文字，即斷章取義，遽認被上訴人有授與經
    銷權之事實。
  (三)至上訴人曾於94年11月19日發函催告被上訴人，限期於文到
    5日內授與系爭產品之商標使用權及經銷權，倘逾期不為授
    權之意思表示，將逕以該函為解除系爭契約之意思表示云云
    （下稱系爭催告函，原審卷第22、23頁），被上訴人固於94
    年11月27日委請律師函復上訴人，同意授與有關系爭產品之
    商標使用權及經銷權等語（下稱系爭授權函，原審卷第132
    頁）。惟如前所述，系爭契約並無授與上訴人有關系爭產品
    之商標使用權及經銷權之約定，且觀諸系爭授權函內容，被
    上訴人亦僅係自上訴人發函後，始同意授權，並無溯及既往
    之效力，業經被上訴人陳明無誤（本院卷第87頁反面）；此
    外，上訴人復未舉證證明被上訴人自始有授權之事實，其所
    稱被上訴人於訴訟外自認已自始授權一節，要無可採。
  (四)綜上，系爭契約僅為系爭產品之買賣契約，被上訴人自始未
    授與上訴人系爭產品之商標使用權及經銷權，上訴人在未經
    被上訴人同意之情況下，不得以被上訴人名義經銷系爭產品
    ，或讓與所謂系爭產品經銷權予他人。
六上訴人復主張其將系爭產品之經銷權讓與威登公司，並通知被
  上訴人，被上訴人竟以電話、存證信函警告威登公司不得以被
  上訴人名義經銷系爭產品，威登公司因而終止系爭經銷合約，
  顯係可歸責於被上訴人之給付遲延所致等語，為被上訴人所否
  認。經查：
  (一)兩造簽訂系爭契約時，被上訴人並無授與系爭產品商標使用
    權及經銷權之事實，既經認定，上訴人自無從讓與所謂系爭
    產品經銷權之可言。縱令上訴人於94年8月1日與威登公司簽
    訂系爭經銷合約，由威登公司經銷系爭產品，惟依兩造所訂
    切結合約書第3、4條約定，上訴人與威登公司間之法律責任
    及產品責任概由上訴人負責，亦與被上訴人無涉。
  (二)被上訴人所辯其未受通知，不知上訴人已將系爭產品讓與威
    登公司經銷，因威登公司在報上刊登廣告，對外擅以伊代理
    商名義販售系爭產品，其乃發函主張權利等語，業據提出桃
    園縣政府衛生局94年9月29日桃衛食字第0940035064號函、
    94年11月1日存證信函等件為證（原審卷第41、63頁），上
    訴人並自認其簽訂系爭經銷合約時，未與被上訴人聯絡等語
    明確（原審卷第111頁），且依兩造所不爭執之被上訴人與
    威登公司電話聯絡錄音譯文記載（原審卷第151頁）：「（
    被上訴人公司張小姐：）……因為你們第一線人員對外聲稱
    你們是我們的代理商，但是我們並沒有，我們是批發商，並
    沒有委外代理。……（被上訴人法定代理人甲○○：）你們
    公司第一線人員跟消費者亂講喔，說什麼你們是我們豐田生
    技的代理商……你那套產品是由我們這邊內部人員買出去自
    行販售，賣完就沒有了，跟我們關係就解決了，就完全結束
    了，那你們公司人員可不可以就停止這樣一個謠言……你們
    不能宣稱豐田生技是被你們代理的，這很荒唐耶，我們跟寶
    麗雅生技是一起研發技術合作的，你們公司是買我們公司產
    品出去自行販賣的……」等語（原審卷第147、148頁），復
    經證人即威登公司總經理王偉勳於95年6月14日在原審結稱
    ：其公司確有在蘋果日報刊登系爭產品廣告，並因此被處罰
    ，雖未在廣告上以被上訴人名義販售該產品，惟倘有顧客打
    電話來詢問，其公司會表示係被上訴人之經銷商，當初接到
    被上訴人之電話表示不能銷售該產品及存證信函要求改正後
    ，其公司並未打電話與被上訴人聯絡，因其公司既然花錢向
    上訴人購買產品，上訴人自應把事情處理好，而非其公司尚
    須去向被上訴人解釋等語（原審卷第107-109頁），再參以
    桃園縣政府衛生局95年5月2日桃衛食字第0950020424號函所
    稱：「……本局於94年9月28日、10月19日接獲行政院衛生
    署衛署食字第0940408621、0940407911號函指出：94年9月
    14日蘋果日報第C16版所刊登之法國仙人掌（指「仙人掌複
    合精華錠」）廣告，內容涉及違反食品衛生相關法令，該廣
    告為豐田生技開發股份有限公司（即被上訴人）所刊登，本
    局依行政程序法第39條之規定，於94年9月29日函請該公司
    負責人前來本局陳述意見，惟該公司未依約定時間前來，本
    局於94年10月12日接獲豐田生技開發股份有限公司來文表示
    : 『案內廣告非其所刊登』，本局再依行政程序法第40條去
    函蘋果日報查詢託播業者資料，94年10月28日蘋果日報傳真
    回函：該廣告係威登國際股份有限公司……所委託刊登……
    」等情（原審卷第79頁），並有宜蘭縣政府衛生局函、桃園
    縣政府衛生局函、行政院衛生署函、蘋果日報廣告委刊表及
    報紙廣告等件可稽（原審卷第81-90頁），堪認被上訴人前
    揭抗辯為可採信。
  (三)上訴人所稱威登公司因受被上訴人之電話、存證信函警告，
    而於94年11月15日終止系爭經銷合約一節，固據提出經銷終
    止書為證（原審卷第21頁），且經證人王偉勳結稱：被上訴
    人打電話稱其公司不能銷售系爭產品，又寄存證信函要求按
    函文內容改正，否則即訴諸法律等語明確（原審卷第107頁
    ）。惟被上訴人並未授與上訴人系爭產品商標使用權及經銷
    權，且依前揭電話錄音譯文及存證信函（原審卷第41頁）觀
    之，被上訴人亦不知威登公司販賣之「仙人掌複合精華錠」
    係源自上訴人購買之系爭產品，僅係抗議並要求威登公司對
    外不得以其代理商名義販賣系爭產品，核屬維護其權益之正
    當行為，難認有何不法。是威登公司終止系爭經銷合約，應
    屬上訴人授權不當所致，要與被上訴人無涉。上訴人所稱被
    上訴人對威登公司所為前揭警告行為，即係拒絕履行系爭契
    約，屬給付遲延云云，亦乏所據。
七上訴人又主張其以系爭催告函，限期被上訴人於5日內確答授
  與系爭產品之商標使用權及經銷權，被上訴人逾期未予答覆，
  系爭契約業經解除，被上訴人應負回復原狀及損害賠償責任等
  語，為被上訴人所否認。經查：
  (一)系爭契約並未約定被上訴人授與上訴人系爭產品之商標使用
    權及經銷權，是系爭催告函限期被上訴人答覆前揭授權事宜
    ，尚非屬被上訴人應履行系爭契約之範圍。縱令被上訴人不
    爭執於其95年1月20日收受系爭催告函（原審卷第111頁），
    未於5日期限內為前揭授權之答覆，姑不論該5日期限是否屬
    不相當，仍無礙系爭契約本即無前揭授權之約定，上訴人以
    被上訴人逾期為前揭授權之答覆，有給付遲延之債務不履行
    情形，其得逕予解除系爭契約云云，殊屬無據。
  (二)又被上訴人固於95年1月27日以系爭授權函回覆上訴人之系
    爭催告函（原審卷第132頁），惟此乃屬於系爭契約成立後
    ，被上訴人另為同意授權之行為，並無改變兩造於締結系爭
    契約時，未定有授權約款之事實，被上訴人既否認該授權行
    為有溯及既往之效力（本院卷第87頁反面），核與該函係稱
    ：「本公再接到乙○○先生（即上訴人）……來函，要求本
    公司（即被上訴人）授與乙○○先生有關『仙人掌複合精華
    錠』產品之商標使用權及經銷權，『茲本公司同意』乙○○
    先生有上開產品之經銷權及商標使用權」（原審卷第42頁）
    ，即明示因接獲上訴人來函要求授權，始「同意」上訴人有
    此權利之旨相符，且上訴人所為系爭催告函既在94年11月15
    日威登公司終止系爭經銷合約之後，上訴人自不得以被上訴
    人嗣後授權之意思表示，主張被上訴人自始有授權經銷系爭
    產品。是上訴人所稱被上訴人警告威登公司不得以其代理商
    名義對外經銷系爭產品，係屬債務不履行云云，亦無足取。
  (三)按給付無確定期限者，債務人於債權人得請求給付時，經其
    催告而未為給付，自受催告時起，負遲延責任。債務人遲延
    者，債權人得請求其賠償因遲延而生之損害。又契約當事人
    之一方遲延給付者，他方當事人得定相當期限，催告其履行
    ，如於期限內不履行時，得解除契約。契約解除時，當事人
    雙方回復原狀之義務。民法第229條、第231條、第254條、
    第259條前段分別定有明文。承前所述，兩造簽訂系爭契約
    之初，並無約定被上訴人授與上訴人系爭產品之商標使用權
    及經銷權，上訴人自無從轉讓所謂經銷權予威登公司，其因
    授權不當，致威登公司終止系爭經銷合約，核與被上訴人對
    威登公司之警告行為無關，縱令被上訴人嗣後同意授權，亦
    無溯及既往之效力，自難認系爭契約定有被上訴人授與系爭
    產品商標使用權及經銷權之給付義務，被上訴人就前揭授權
    即無給付遲延之情事，上訴人主張解除系爭契約，請求回復
    原狀及債務不履行之損害賠償，核與前揭規定不符，洵屬無
    據。
八從而，上訴人依民法第259條、第229條、第231條規定，請求
  被上訴人於其返還剩餘產品時，給付121萬4,142元並加付自93
  年5月27日起算之法定利息，及賠償156萬3,358元，均為無理
  由，不應准許。其假執行之聲請亦失所附麗，應併予駁回。原
  審為上訴人敗訴之判決，及駁回其假執行之聲請，並無不合。
  上訴意旨，指摘原判決不當，求予廢棄改判，為無理由，應予
  駁回。又本件事證已臻明確，兩造其餘之攻擊或防禦方法及未
  經援用之證據，經本院斟酌後，認為均不足影響本判決之結果
  ，自無逐一詳予論駁之必要，併此敘明。
九據上論結，本件上訴為無理由，依民事訴訟法第449條第1項、
  第78條，判決如主文。
中　　華　　民　　國　　96　　年　　1　　月　　30 　　日
　　　　　　    　　民事第十六庭
                        審判長法　官  沈方維
　　　　　　　　　　　        法　官  湯美玉
　　　　　　　　　　　        法　官  張競文
正本係照原本作成。
如不服本判決，應於收受送達後20日內向本院提出上訴書狀，其
未表明上訴理由者，應於提出上訴後20日內向本院補提理由書狀
（均須按他造當事人之人數附繕本）上訴時應提出委任律師或具
有律師資格之人之委任狀；委任有律師資格者，另應附具律師資
格證書及釋明委任人與受任人有民事訴訟法第466條之1第1項但
書或第2項（詳附註）所定關係之釋明文書影本。
中　　華　　民　　國　　96　　年　　1 　　月　　30　　日
　　　　　　　　　　　　　　　書記官  章大富
附註：
民事訴訟法第466條之1（第1項、第2項）：
對於第二審判決上訴，上訴人應委任律師為訴訟代理人。但上訴
人或其他法定代理人具有律師資格者，不在此限。
上訴人之配偶、三親等內之血親、二親等內之姻親，或上訴人為
法人、中央或地方機關時，其所屬專任人員具有律師資格並經法
院認為適當者，亦得為第三審訴訟代理人。
